【裁判字號】    99,交上易,68
【裁判日期】    990428
【裁判案由】    過失傷害
【裁判全文】
臺灣高等法院刑事判決                99年度交上易字第68號
上  訴  人  臺灣基隆地方法院檢察署檢察官
被      告  甲○○
上列上訴人因被告過失傷害案件，不服臺灣基隆地方法院98年度
交易字第95號，中華民國98年12月31日第一審判決（起訴案號：
臺灣基隆地方法院檢察署98年度偵字第178號），提起上訴，本
院判決如下：
    主  文
上訴駁回。
    事  實
一、甲○○於民國97年10月11日晚上9 時23分許，駕駛車牌號碼
    3G－2880號自用小客車（起訴書誤載為QD7－275號），沿基
    隆市○○路52號旁巷道，欲左轉至過港路往暖暖方向行駛，
    途經該巷道與過港路交岔路口，理應注意汽車行至無號誌之
    交岔路口，支線道車應暫停讓幹線道車先行，而依當時天候
    為陰天，夜間有照明光線，舖裝柏油之路面濕潤、無缺陷、
    無障礙物，路邊雖有停放車輛，但視距尚屬良好，客觀上並
    無不能注意之情事，竟疏未注意暫停，於通過上開交岔路口
    之際，貿然往前駛至過港路上，適有乙○○於飲酒後（吐氣
    所含酒精濃度達每公升0.40毫克），仍騎乘車牌號碼QD7－2
    75號輕型機車（起訴書誤載為3G－2880號），沿基隆市○○
    路往八堵方向行駛，本應注意飲酒後吐氣所含酒精濃度超過
    每公升0.25毫克者，不得騎車，及行經無號誌之交岔路口應
    減速慢行，作隨時停車之準備，其於通過上開交岔路口之際
    ，亦疏未注意及此，俟其發現甲○○所駕駛之前揭小客車出
    現在其前方時，始緊急煞車，致其人車倒地，前揭機車倒地
    往前滑行，再撞及甲○○前揭小客車之左前輪胎及輪圈軸心
    ，而乙○○因此於倒地後受有頸髓損傷併術後四肢癱瘓之重
    傷害。上開車禍事故發生後，基隆市警察局交通隊警員據報
    到場處理，甲○○在場，且在警員尚不知何人為肇事車輛之
    駕駛人前，即當場表示其為駕駛人而自首犯行並進而接受裁
    判。
二、案經乙○○訴請臺灣基隆地方法院檢察署檢察官偵查起訴。
    理  由
一、證據能力之說明：
  (一)關於被告甲○○於警詢及檢察官偵訊時之供述，被告於原審
    及本院審判程序中均未爭執其證據能力，且無事證顯示係違
    法取得而致其供述任意性有所疑義，自均有證據能力。
  (二)證人即警員郝為中於偵查中向檢察官所為之陳述（98年度偵
    字第178 號偵查卷第40至44頁），業經具結且無顯不可信之
    情況存在，依刑事訴訟法第159 條之1 第2 項規定，具有證
    據能力。
  (三)按醫師執行醫療業務時，依醫師法第12條規定，應製作病歷
    ，此係醫師於醫療業務過程中所須製作之紀錄文書，屬刑事
    訴訟法第159 條之4 第2 款所稱從事業務之人於業務上所須
    製作之紀錄文書，而卷附國泰綜合醫院汐止分院出具之病症
    暨失能診斷證明書、行政院衛生署基隆醫院出具之病症暨失
    能診斷證明書、長庚紀念醫院出具之診斷證明書（前揭偵查
    卷第8 頁、第48至52頁），均係依病歷所轉錄之文書，自亦
    屬上開規定之證明文書，爰審酌前開診斷證明書並無顯不可
    信之情況，自均得作為證據。
  (四)卷附道路交通事故現場圖、道路交通事故調查報告表(一)(二)及
    道路交通事故肇事人自首情形紀錄表（前揭偵查卷第4 頁、
    第27至28頁、第31頁），係承辦警員於本件車禍事故發生後
    至現場作成之文書，應屬刑事訴訟法第159 條之4 第1 款所
    稱公務員職務上製作之紀錄文書，既查無顯不可信之情況，
    自均得作為證據。
  (五)卷附臺灣省基宜區車輛行車事故鑑定委員會出具之基宜區鑑
    字第980209號鑑定意見書（前揭偵查卷第61、62頁），係前
    開委員會受承辦檢察官之選任、囑託而執行鑑定業務，其出
    具之鑑定意見書乃刑事訴訟法第208 條所定之鑑定人書面報
    告，係文書證據，且無刑事訴訟法第159 條之4 顯有不可信
    之情況與不得作為證據之情形，自有證據能力。
  (六)卷附現場照片及車損照片（前揭偵查卷第5 至7 頁、第32至
    37頁）、被告提出之現場照片（前揭偵查卷第19至22頁）、
    告訴人提出之現場照片（前揭偵查卷第53至54頁），及酒精
    濃度檢測單（前揭偵查卷第30頁），均係以科學、機械之方
    式所為忠實且正確之記錄，性質上並非供述證據，爰審酌其
    作成或取得之情況，並無違背法定程序或不法採證之情形，
    依刑事訴訟法第158條之4之反面解釋，應認均具有證據能力
    。
二、訊據被告固坦承有於97年10月11日晚上9 時23分許，駕駛前
    揭小客車，沿基隆市○○路52號旁巷道，欲左轉至過港路往
    暖暖方向行駛，於上開路口目睹告訴人騎乘前揭機車倒地滑
    行等情，惟矢口否認有何過失傷害人致重傷犯行，辯稱：伊
    當時車身正在行進中，車頭的確有突出來，但係因過港路路
    口尚有停放汽車，影響伊之視線，伊必須將車頭伸出去，才
    能看清楚過港路往八堵方向有無來車，告訴人是自行摔倒在
    地，伊沒有撞到告訴人，也沒有搶先行駛，故伊認為伊無過
    失云云。原審辯護人於原審審理中到庭，為被告辯護：被告
    係因車輛若僅停在巷口支線道內位置時無法察覺左側幹線道
    有無來車，且又不可能直接在巷內停車步行前去觀看左側有
    無來車，因而必須再往前行駛，使車頭略為伸出巷口而至幹
    線道上，方能觀看左側有無來車，故被告駕駛汽車往前至車
    頭略為延伸至幹線道上，係有正當理由，該巷口對面雖設有
    廣角鏡，然該廣角鏡設置之位置及角度不當，過港路路邊又
    有他人停放車輛，被告實無法經由該廣角鏡辨明左側有無來
    車；又告訴人所受頸部傷害，亦有可能係其安全帽在地上反
    彈撞及其頸部所造成之偶然結果，故告訴人所受重傷害結果
    與被告之行為間應無因果關係云云。惟查：
  (一)被告於97年10月11日晚上9 時23分許，駕駛車牌號碼3G－28
    80號自用小客車，沿基隆市○○路52號旁巷道，欲左轉至過
    港路往暖暖方向行駛，途經該巷道與過港路交岔路口，適有
    告訴人於飲酒後（吐氣所含酒精濃度達每公升0.40毫克），
    仍騎乘車牌號碼QD7－275號輕型機車，沿基隆市○○路往八
    堵方向行駛，因緊急煞車，致其人車倒地，前揭機車倒地往
    前滑行，再撞及被告前揭小客車之左前輪胎及輪圈軸心，而
    告訴人因此於倒地後受有頸髓損傷併術後四肢癱瘓之重傷害
    等情，此為公訴人及被告所不爭執（原審卷第15至16頁），
    並有道路交通事故現場圖、道路交通事故調查報告表(一)(二)、
    現場照片、車損照片、酒精濃度檢測單、國泰綜合醫院汐止
    分院及行政院衛生署基隆醫院分別出具之病症暨失能診斷證
    明書、長庚紀念醫院出具之診斷證明書在卷可稽，此部分之
    事實均堪信為真實。又過港路52號旁之巷道地上畫有倒等邊
    三角形之「讓路」標誌，過港路則為雙向二線道，有前揭照
    片可參，足認過港路52號旁之巷道為支線道，過港路為幹線
    道無誤。
  (二)被告就本件車禍事故有過失，且其過失行為與告訴人所受重
    傷害結果間有因果關係：
    1.證人即告訴人乙○○於原審審理中到庭證稱：伊是從臺北
      縣四腳亭、碇內交界的地方開始騎車到發生車禍的地方。
      伊當時騎機車，看到前面有被告的汽車行進中突然從巷子
      出來，伊就煞車、滑倒，後來伊就不知道了。伊無法判斷
      看到汽車時是在距離伊多遠之距離，伊一看到就緊急煞車
      。伊的傷是本件車禍造成的，但詳細情形伊無法判斷，伊
      滑倒後有撞擊「碰」的一聲就暈倒了，那「碰」的聲音應
      該是撞到被告汽車的聲音。伊有喝酒騎車，但伊當時很清
      醒，因為伊是騎很長的路。當時夜間，伊沒有辦法看伊的
      車速。伊滑倒當時還有意識，是滑倒後撞到東西伊才沒有
      意識等語（原審卷第73至76頁），明確證稱係因看到被告
      所駕駛之小客車突然從巷子內駛出，而緊急煞車，進而滑
      倒，且於滑倒後聽到「碰」的撞擊聲後暈倒。
    2.證人即到場處理之警員郝為中於原審審理中到庭證稱：伊
      到場時，汽機車有在現場，傷者已送到醫院。伊到場後，
      在傷者行經路線上發現一道新的刮地痕，伊有把它畫在現
      場圖上，刮地痕的終點附近就是被告的汽車。有在被告的
      汽車上看到些微印痕，印痕是在靠輪軸的地方，輪胎壁上
      也有一些痕跡。照片上（輪胎處）有用筆圈起來的是新痕
      ，新痕的顏色比較深，舊痕不會呈現深色。新痕是接近垂
      直力道，看起來像是印上去的，不像擦痕，擦痕會有左右
      走向的角度。本案看不出有左右的走向，至於撞擊的力道
      多大就不曉得，因為中間還有一個輪軸，輪軸是非常硬的
      。輪軸上的痕跡看起來偏舊，所以伊當時沒有用筆在輪軸
      上圈出來。機車車頭斜板有破裂，但是不能確定是哪一部
      分撞到汽車。伊處理車禍是根據經驗法則，除非有沾染到
      其他物質，否則不管是新輪胎或是舊輪胎，用小刀刮一下
      ，輪胎內本來沒有接觸到空氣的部分顏色一定會比較深等
      語（原審卷第68至71頁）。其於偵訊中亦證稱：事發地點
      是無號誌三岔路口，但有劃分幹道及支道，巷子口地面有
      倒三角標誌，表示該道路是支線道，被告遵行車道是支線
      道，出來要左轉。因為兩車還沒接觸之前，地面就留有刮
      地痕，伊初判是機車先倒地，往前滑行一段距離，始與被
      告之小客車左前輪有輕微接觸。如現場照片所示，是接觸
      到輪圈軸心、輪圈蓋及輪胎壁都有輕微的接觸，看起來像
      是印上去的痕跡，因為機車是垂直的向車輪滑過來，所以
      是直接印上去，不容易產生向左向右的刮擦痕跡。車禍通
      常採接觸說，但本案是因為機車先倒地滑行才碰撞到小客
      車，如果機車是因為小客車出來造成驚恐才倒地，就有原
      因，且告訴人騎車經過現場斑馬線有無依規定減速慢行，
      也要再了解，告訴人酒駕也是要考量的原因之一。有些車
      禍是經過滑行才碰到，本件在路面有新的刮地痕，所以是
      倒地滑行後才撞到的，至於撞到的位置，輪胎的輪軸心是
      很硬的，顯然機車撞到輪軸心也是可能造成這樣子的結果
      。現場沒有監視錄影鏡頭或測速照相機等語（前揭偵查卷
      第40至44頁），前後證述內容並無二致。
    3.查肇事現場地面，過港路往八堵方向車道中央略為偏右處
      確實留有刮地痕，被告前揭小客車之位置係斜停在過港路
      往八堵方向之車道上，其左前車輪旁相距0.5 公尺處，有
      告訴人之前揭機車向右傾倒在該處，該機車車身斜板處有
      破損痕跡，被告前揭小客車之左前車輪輪胎上亦有明顯之
      深色印痕，此有前揭現場圖及現場照片可參，核與證人郝
      為中上揭證述內容相符。衡情證人郝為中與被告及告訴人
      均無親誼仇怨關係，且係依其到場採證之所見所聞而為客
      觀性陳述，是其證言應堪採信；參酌告訴人前揭所言，並
      佐以被告於偵訊中亦供稱：告訴人是在距離伊車約6 公尺
      遠的地方摔倒，接著連人帶車往伊車方向滑行而來，告訴
      人是有煞車，煞不住倒地滑行，也有可能是看到伊車才煞
      車。告訴人沒有先撞到別的車再滑行過來等語（前揭偵查
      卷第15、16、43頁），足認告訴人確實係在騎乘機車行進
      中，因看到被告駕駛前揭小客車出現在其前方，於緊急煞
      車後，因而人車倒地往前滑行至被告之左前車輪處，且由
      於被告前揭小客車左前車輪輪胎處確有深色新痕，堪認告
      訴人之機車確有碰撞被告前揭小客車之左前車輪無誤。
    4.次參卷附現場圖所繪內容，前揭過港路單向車道寬度為3.
      4 公尺，右側路肩寬度為1.5 公尺，被告之小客車車頭與
      過港路之中心線相距1.3 至1.5 公尺（右前車頭與中心線
      相距1.3 公尺，左前車頭與中心線相距1.5 公尺），不足
      1.7 公尺（即前述單向車道寬度之一半），可見被告最後
      停下來之位置，其車身絕大部分已脫離巷道，突出於過港
      路上，且已占用告訴人所行車道之一半以上，此由卷附道
      路交通事故現場照片亦顯然可知（參前揭偵查卷第32頁下
      方照片、第35頁上方照片），而告訴人所留之刮地痕係落
      在車道中央略為偏右處，與過港路中心線相距超過1.7 公
      尺，足徵告訴人斯時係因被告之小客車在其前方，已妨礙
      其直行，若不煞車，將導致兩車直接碰撞之後果，故在直
      覺反應之下，做出緊急煞車之動作。
    5.被告於原審準備程序中供稱：伊當時車身是在行進中，並
      不是停下來之狀態，伊沒有停下來等語（原審卷第10 頁
      ），於原審審理中亦供稱：事情發生時伊車是在行進中，
      伊以10公里之時速轉彎，車頭駛入路口時，告訴人連人帶
      車就滑過來了，伊在那時才停下來的等語（原審卷第28頁
      ），核與告訴人所證述係看到被告之汽車行進中突然從巷
      子出來，伊因此煞車、滑倒等情相符。準此，足認在告訴
      人煞車滑倒前，亦即最初看到被告時，被告係仍然在行進
      中，並未停止。是被告沿支線道即巷道欲駛出之際，顯然
      並無任何「暫停」行為。
    6.被告於原審雖均辯稱：因過港路路口尚有停放汽車，影響
      視線，故必須將車頭伸出去至此種程度，始能看清楚過港
      路往八堵方向有無來車云云。然查，過港路係微彎之道路
      ，但弧度不大，路旁確有停放車輛等情，業經證人即案發
      當時曾據報到場之警員羅郁智到庭證述明確（原審卷第72
      頁）；細觀卷附現場照片，被告所述「路口停放之車輛」
      ，係停放在過港路往八堵方向之路肩，且實際之停放位置
      與路口斑馬線尚有相當距離，亦非緊貼著停止線停放（前
      揭偵查卷第32頁下方照片、第35頁），是前述路邊停放之
      車輛應無遮蔽被告視線導致視距不良之情況。且依照片所
      顯示上開路口之客觀狀況（前揭偵查卷第21頁），被告如
      自過港路52號旁巷道欲左轉進入過港路，在巷口欲確認左
      側即過港路往八堵方向有無來車時，實無須將其小客車車
      頭突出達占用告訴人所行車道過半之程度，其仍得藉由在
      不阻礙左側來車通行之狀態下伸出車頭，並先行暫停，搖
      下車窗伸頭往左前方張望，輔以觀察過港路對面所設廣角
      鏡之方式，以確認左側過港路往八堵方向有無來車。被告
      上開辯解，顯屬卸責之詞，無從採憑。
    7.按汽車行至無號誌之交岔路口，支線道車應暫停讓幹線道
      車先行，道路交通安全規則第102 條第1 項第2 款定有明
      文。前述規定所謂「支線道車應暫停讓幹線道車先行」，
      應係指支線道車應在不妨礙幹線道車通行之狀態下暫停。
      被告為成年領有駕駛執照之人，對於前揭規定，顯難諉為
      不知。被告既自承於車禍事故發生時伊車仍在行進中、並
      未停止，且依上開卷證資料，其小客車車身之絕大部分係
      突出於過港路，占用告訴人所行車道之一半以上，致嚴重
      阻礙告訴人通行，足認被告顯然並未遵守上開規定。本件
      車禍事故發生當時天候為陰天，夜間有照明光線，舖裝柏
      油之路面濕潤、無缺陷、無障礙物，路邊雖有停放車輛，
      但視距尚屬良好，客觀上並無不能注意之情事，有卷附道
      路交通事故調查報告表(一)足參，並經詳述如上，堪認肇事
      之際客觀上顯然並無不能注意之情事，被告既未暫停讓幹
      線道車先行，其所為顯然具有過失甚明，臺灣省基宜區車
      輛行車事故鑑定委員會出具之鑑定意見書，亦同此認定。
    8.又按汽車駕駛人飲用酒類或其他類似物後其吐氣所含酒精
      濃度超過每公升0.25毫克或血液中酒精濃度超過百分之0.
      05以上者，不得駕車；行經設有彎道、坡路、狹路、狹橋
      、隧道、學校、醫院標誌之路段、道路施工路段、泥濘或
      積水道路、無號誌之交岔路口及其他人車擁擠處所，或因
      雨霧致視線不清或道路發生臨時障礙，均應減速慢行，作
      隨時停車之準備，道路交通安全規則第114 條第2 款、第
      93條第1 項第2 款分別定有明文。上開路口係無號誌之交
      岔路口，告訴人騎乘機車亦應遵守上開規定。惟告訴人自
      承有飲酒後騎車之事實，卷內亦有其吐氣所含酒精濃度達
      每公升0.40毫克之酒精濃度檢測單，且其自承當時係緊急
      煞車，可見其先前並未減速慢行，作隨時停車之準備，是
      其顯然亦有過失甚明。惟按過失傷害人致重傷罪之規範目
      的，係在處罰行為人因個人之過失而致他人受有重傷害之
      行為，祗以加害人之有過失為致重傷害之一原因為已足，
      不因被害人亦有過失而影響於犯罪之成立（院字第631 號
      解釋意旨參照）。故縱認告訴人對於本件車禍事故之發生
      ，與有前揭過失，仍不能解免被告應負之過失責任。
    9.本件雖非因被告之小客車與告訴人之機車直接發生碰撞始
      導致告訴人人車倒地，惟仍係因被告駕駛小客車未暫停而
      直接駛入告訴人之車道內，阻礙告訴人通行，導致告訴人
      在行進中因突然看見其車道前方有被告駛來，而緊急煞車
      ，並因此人車倒地，受有上開四肢癱瘓之重傷害，足見被
      告上開過失行為與告訴人所受重傷害結果之間，仍然具有
      因果關係。被告辯稱：告訴人所受頸部傷害，亦有可能係
      其安全帽在地上反彈撞及其頸部所造成之偶然結果，故告
      訴人所受重傷害結果與被告之行為間應無因果關係云云，
      然上開辯解僅係被告之臆測之詞，無任何憑據，且行進中
      之機車倒地後，機車騎士可能受有傷害甚至死亡之結果，
      乃一般人均有之認知，本件既無其他車輛碰撞等外力介入
      之情事，自應認被告上開過失行為與告訴人所受重傷害結
      果之間具有因果關係。被告上開所辯，實無足採。
  (三)綜上所述，本案事證明確，被告犯行堪以認定。
三、按毀敗或嚴重減損一肢以上之機能者，為重傷，刑法第10條
    第4 項第4 款定有明文。查告訴人因本件車禍事故受有四肢
    癱瘓之傷害，有前述診斷證明書可參，其傷勢顯已達前揭條
    文所稱重傷害程度。是核被告所為，係犯刑法第284 條第 1
    項後段之過失傷害人致重傷罪。被告在前述犯行尚未被有偵
    查犯罪職務之機關或公務員發覺前，即當場向據報到場處理
    之警員坦承其為駕駛人並進而接受裁判等情，有前述肇事人
    自首情形紀錄表足參，是其所為符合自首要件，爰依刑法第
    62條前段規定，予以減輕其刑。
四、原審認被告罪證明確，適用刑法第284條第1項後段、第62條
    前段、第41條第1項前段，刑法施行法第1條之1第1項、第2
    項前段之規定，及審酌被告並無任何前科紀錄，素行良好，
    有本院被告前案紀錄表在卷可參，其上開過失行為，業已造
    成告訴人四肢癱瘓，生活起居全賴他人照謢，受有莫大之身
    心痛苦，併審酌被告就本件車禍事故應負一半之肇事責任（
    被告雖係支線道車，惟因告訴人係酒後駕車，故應各負一半
    之肇事責任），犯後竟仍執前詞認為自己無任何過失，致亦
    無賠償之意等一切情狀，量處有期徒刑6月，並諭知易科罰
    金之折算標準。其認事用法及量刑，均無不當。公訴人上訴
    意旨，指摘原判決量刑過輕云云，為無理由，其上訴應予駁
    回。
據上論斷，應依刑事訴訟法第368條，判決如主文。
本案經檢察官沈明倫到庭執行職務。
中    華    民    國    99    年    4    月     28    日
                  刑事第一庭審判長法  官  葉騰瑞
                                  法  官  王炳梁
                                  法  官  莊明彰
以上正本證明與原本無異。
不得上訴。
                                  書記官  王韻雅
中    華    民    國    99    年    4     月    28     日

司法院資訊處製作；財團法人民間司法改革基金會備份。
